【裁判字號】    95,國小上,1
【裁判日期】    951020
【裁判案由】    國家賠償
【裁判全文】
臺灣臺中地方法院民事判決  95年度國小上字第1號
上  訴  人  甲○○
被上訴人    中央健康保險局中區分局
法定代理人  乙○○
上當事人間請求國家賠償事件，上訴人對於中華民國95年6月6日
本院台中簡易庭年度中國小字第1號第一審判決提起上訴，本院
判決如下：
    主      文
上訴駁回。
第二審訴訟費用新臺幣壹仟伍佰元由上訴人負擔。
    事實及理由
一、按對於小額程序之第一審裁判之上訴或抗告，非以其違背法
    令為理由，不得為之。上訴狀內應記載上訴理由，表明：原
    判決所違背之法令及其具體內容及依訴訟資料可認為原判決
    有違背法令之具體事實，民事訴訟法第436條之24第2項、第
    436條之25，分別定有明文。又所謂判決有違背法令，乃指
    判決不適用法規或適用不當，亦為同法第468條所明定，此
    亦為小額事件之上訴程序所準用（民事訴訟法第436條之32
    第2項參照）。再依上訴意旨足認上訴無理由者，得不經言
    詞辯論為第二審判決，民事訴訟法第436條之29第2款亦定有
    明文。
二、上訴意旨係以：原審未查明未繳保險費用之可歸責為投保單
    位或保險人，即認全民健保契約不待審核被保險人投保之申
    請，即行成立保險契約，並認被保險人即負有繳納健保費之
    義務，有適用全民健康保險法第15、69條第1項法規不當之
    違法。為此提起上訴云云。
三、上訴人提出上訴固已提出原審判決有適用全民健度保險法第
    15、69條第1項法規不當，而有民事訴訟法第436條之25所規
    定之違背法令之具體內容及具體事實，應認已為合法上訴。
    惟查：本件原審依據上訴人於90年7月27日，填具第六類保
    險對象停保申請表，上訴人之眷屬李文雄於「本人停保眷屬
    異動表」欄之「續保」項下打「ˇ」，並未再以被保險人身
    分另行填具投保申報表辦理投保手續，且經上訴人原投保單
    位西區公所審核該停保申請表所載各欄內容與証明文件之記
    載相符，而於投保單位審核結果欄蓋用投保單位戳記確認，
    而認定上訴人出國停保期間，上訴人之配偶李文雄係依健保
    法施行細則第37條第2款但書，於上訴人原投保單位繼續參
    加保險；全民健康保險為一強制性之保險，依健保法第15條
    規定：「保險效力之開始或禁止，自合於第十條及第十一條
    所定條件或原因發生之日起算」，保險之生效或終止，係以
    是否符合保險對象之條件或資格起算，而認定上訴人之眷屬
    李文雄於上訴人辦理停保時，經符合原投保單位西區公所同
    意之要件，而於該投保單位繼續參加保險時，其保險效力即
    有效存在，不致因被上訴人誤核定為停保，致其保險效力受
    有影響；而上訴人眷屬李文雄於上訴人辦理停保期間，仍以
    上訴人眷屬身分於原投保單位續保，則依健保法第29、30條
    規定之意旨，上訴人即應就其眷屬李文雄參加全民健康保險
    所須負擔之保險費部分負繳納之義務；且上訴人於起訴時即
    載敘上訴人所為之退保、投保及停保的申報表，土銀及投保
    單位西區公所均在健保法第16條所規定之法定期限3日內別
    送交被上訴人審核，自難謂西區公所有健保法第69條第1項
    所定未於投保對象合於投保條件之日或退保原因之日起3日
    內，向被上訴人辦理投保或退保之問題，亦無被上訴人應依
    健保法第69條第1項向西區公所追繳保險費之餘地，原審進
    而判命被上訴人開立以上訴人為繳款人之繳款單，通知上訴
    人應補繳90年8月2日至92年8月21日期間，應負擔上訴人眷
    屬李文雄該期間之健保費新台幣14,496元，核無違誤，自難
    謂原判決有何上訴人所指摘違背法令之情形。況上訴人所請
    求者為其遭被上訴人徵收系爭健保費，財產權受侵害，並造
    成上訴人時間、精神及金錢上之浪費及損失，而依國家賠償
    法第2條第2項規定，請求被上訴人賠償上訴人精神上所受之
    損害10萬元，惟按非財產上損害賠償，除法律有規定者外，
    不得請求相當金額之賠償，此觀諸民法第18條規定自明，故
    縱使上訴人之財產權確有如其所稱遭侵害之情事，然我國法
    律尚無財產權受侵害可得請求精神上損害賠償之明文規定，
    是上訴人以其財產權受侵害為由，請求被上訴人賠償精神上
    所受之損害，亦於法無據，從而，上訴人提起上訴，顯無理
    由，爰不經言詞辯論，逕以判決駁回之。
四、復依首揭說明，在小額程序，對於第一審判決上訴，須以違
    背法令為由，而此違背法令，並不包括「判決不備理由或理
    由矛盾」（民事訴訟法第436條之32僅準用469條第1款至第5
    款），本件上訴人另以原審於事實及理由中已載明上訴人之
    夫李文雄以眷屬身分由上訴人繳納90年8月2日至92年8月21
    日之系爭保險費，係由於投保單位之違誤，則無論李文雄應
    否繳納保險費，上訴人均無繳納系爭保險費之義務，惟原審
    仍認上訴人應為其夫李文雄繳納系爭保險費，顯有理由矛盾
    之違法而提起上訴云云，此部分依前說明，自非合法，附此
    敘明。
五、依民事訴訟法第436條之32第1項準用同法第436條之19第1項
    規定，第二審法院為訴訟費用之裁判時，應確定其訴訟費用
    額。本件第二審訴訟費用額，審核卷附證物後確定為如主文
    第二項所示金額。
六、據上論結，本件上訴為無理由，依民事訴訟法第436條之29
    第2款、第436條之32第1項、第2項、第449條第1項、第78條
    、第436條之19第1項，判決如主文。
中    華    民    國    95    年    10    月    20    日
                  民事第二庭    審判長  許冰芬
                                法  官  陳春長
                                法  官  涂秀玲
正本係照原本作成
不得上訴
中    華    民    國    95    年    10    月    20    日
                                書記官


司法院資訊處製作；財團法人民間司法改革基金會備份。
